【裁判字號】    97,建上易,8
【裁判日期】    980429
【裁判案由】    給付工程款
【裁判全文】
臺灣高等法院高雄分院民事判決         97年度建上易字第8號
上訴人即附  長盛營造股份有限公司
帶被上訴人
法定代理人  乙○○
訴訟代理人  甲○○
被上訴人即  登裕智即允盛工程行
附帶上訴人
訴訟代理人  許芳瑞律師
上列當事人間請求給付工程款事件，上訴人對於民國97年5 月16
日臺灣高雄地方法院97年度建字第7 號第一審判決提起上訴，被
上訴人為附帶上訴，本院於98年4 月15日言詞辯論終結，判決如
下：
    主  文
上訴駁回。
原判決關於駁回附帶上訴人後開第二項之訴及假執行部分，暨命
其負擔訴訟費用之裁判廢棄。
附帶被上訴人應再給付附帶上訴人新臺幣壹拾玖萬貳仟參佰貳拾
貳元，及自民國九十六年六月十三日起至清償日止按週年利率百
分之五計算之利息。
其餘附帶上訴駁回。
第一審（除確定部分外）於命附帶上訴人負擔部分，及第二審訴
訟費用關於附帶上訴部分，由附帶被上訴人負擔十分之三，餘由
附帶上訴人負擔；第二審訴訟費用關於上訴部分，由上訴人負擔
。
    事實及理由
一被上訴人起訴主張：其於民國95年1 月25日與上訴人就高雄市
  三民區博愛國民小學（下稱博愛國小）第一期校舍改建工程（
  下稱改建工程）中之泥作工程（下稱系爭工程），簽訂次承攬
  工程契約（下稱系爭契約），雙方約定施作項目依發包明細表
  所載，工程款依實做實算計價，如有增減則按照實際數量及明
  細表之單價計算。嗣其已依約完成系爭工程且經驗收完畢，惟
  上訴人在工期內除計已給付新臺幣（下同）4,751,400 元外，
  於餘款1,274,225 元及另行追加之修改廁所、水溝及樓梯部分
  之工程款293,405 元共計1,567,630 元，則迄未給付，迭經追
  索均置之不理，爰依系爭契約提起本訴等語。求為判決：(一)上
  訴人應給付1,567,630 元及自起訴狀繕本送達之翌日即96年6
  月13日起至清償日止按週年利率5%計算之利息。(二)願供擔保准
  予宣告假執行。【原審判命上訴人應給付901,178 元及自96年
  6 月13日（誤載為96年3 月13日）起至清償日止按週年利率5%
  計算之利息，經上訴人聲明不服，被上訴人就666,452 元敗訴
  部分中607,802 元及法定遲延利息提起附帶上訴，其餘部分業
  已確定】於本院聲明：(一)上訴駁回。(二)原判決關於駁回附帶上
  訴人後開之訴部分廢棄。(三)附帶被上訴人應再給付附帶上訴人
  607,802 元及自96年6 月13日起至清償日止按週年利率5%計算
  之利息。
二上訴人則以：依被上訴人實作系爭工程可得工程款為5,910,38
  0 元，上訴人已給付4,751,400 元。因被上訴人依系爭契約應
  於95年12月14日完工，惟延誤施工至96年4 月23日始竣工驗收
  完畢而計逾期58日，致上訴人遭業主罰款3,979,043 元，因被
  上訴人缺失遲延項目有6 件，則依系爭契約業約定逾期則每日
  按總價3/1000自工款內扣除，依此計算結果，自得對上訴人請
  求1,028,406 元之逾期罰款並以之為抵銷之主張等語置辯。於
  本院聲明：(一)原判決關於命上訴人給付901,178 元及自96年3
  月13日起至清償日止按週年利率5%計算之利息部分，及該部分
  假執行之宣告，暨訴訟費用之裁判均廢棄。(二)上開廢棄部分，
  被上訴人於第一審之訴及假執行之聲請均駁回。(三)附帶上訴駁
  回。
三本件所不爭執之事項：
(一)被上訴人於95年1 月25日承攬上訴人所得標承包之高雄市博愛
  國小第一期校舍改建工程中之泥作工程，雙方約定工程於訂約
  後3 日內開工（完工日未定），工程款依實做實算之方式計價
  ，如有增減按照實際數量及單價計算（單價照合約單價，細目
  及單價定有工程發包明細表，原定總價為5,438,920 元，經鑑
  定實際數量及單價計算結果總價為5,910,380 元），工程如有
  逾期則每日按總價3/1000自被上訴人工程款內扣除，另上訴人
  在工期內計已給付工程款4,751,400 元，被上訴人尚有1,158,
  980 元工程款未領取。
(二)上訴人所承攬之改建工程已於96年4 月23日竣工驗收完畢，而
  業主以之逾期竣工日數28日、初驗缺失逾期30日而罰款3,979,
  043 元，惟嗣經高雄市政府調解成立，業主僅以逾期完工23日
  罰款1,577,805 元、初驗缺失改善逾期部分罰款25,039元，共
  罰款1,602,844 元。另博愛國小以應給付上訴人材料成本費用
  297,000 元抵付展延工期5 日方式，未給付該款項，即上訴人
  因改建工程逾期受有損害1,899,844元。
(三)系爭工程經高雄市建築師公會對被上訴人所為施作項目及數量
  為鑑定結果，其數量差異如該會鑑定案號00000000號鑑定報告
  書之附件6 所示567,620 元。
(四)上訴人承攬之改建工程於初驗時乃經檢出67項缺失，其中可歸
  責於被上訴人占7 件，複驗項目經檢出32項缺失中可歸責於被
  上訴人則占3 件，詳如高雄市建築師公會98年1 月9 日第0000
  0000號鑑定書所示。
四協商整理本件爭點如下：
(一)被上訴人就系爭工程應完工日期未約定，是否應有至遲應同上
  訴人對業主之應完工期限意思之默示，即系爭工程之應完工日
  期同上訴人對業主依約應完工之期限？如否，被上訴人是否逾
  相當期限未完工？
(二)被上訴人實作實算之應得工程款是否為5,910,380 元，扣除上
  訴人已付金額4,751,400 元後，而被上訴人尚未領取之工程款
  為1,158,980 元？
(三)被上訴人交付之工作物是否有瑕疵？是否經上訴人催告後未於
  相當期限修繕工作物之瑕疵？
(四)系爭契約約定逾期違約金為千分之3 ，是否適當？上訴人得否
  主張以違約金抵銷工程款？
五被上訴人就系爭工程應完工日期未約定，是否應有至遲應同上
  訴人對業主之應完工期限意思之默示，即系爭工程之應完工日
  期同上訴人對業主依約應完工之期限？如否，被上訴人是否逾
  相當期限未完工？
(一)按解釋當事人之契約，應以當事人立約當時之真意為準，而真
  意何在，又應以過去事實及其他一切證據資料為斷定之標準，
  不能拘泥文字致失真意，最高法院39年台上字第1053號判例意
  旨足資參照。次按因可歸責於承攬人之事由，致工作逾約定期
  限始完成，或未定期限而逾相當時期始完成者，定作人得請求
  減少報酬或請求賠償因遲延而生之損害，民法第502 條第1 項
  定有明文。亦即承攬契約若未定期限，惟依實際情況可得推定
  其可完工期日時，承攬人猶逾相當時期始完成者，自應負遲延
  給付之債務不履行責任，而不應拘泥契約文字未載完工期限，
  即謂承攬人無完工期限。
(二)經查：兩造於95年1 月25日成立系爭契約，僅約定開工日期，
  而未載明工期（完工日期），且被上訴人承攬之系爭工程，係
  承作上訴人向博愛國小承攬改建工程中之泥作部分一節，為兩
  造所不爭執（見本院卷第167 頁、第156 頁），並有系爭契約
  附卷可憑（見原審卷第3 頁）。足認被上訴人承攬之系爭工程
  ，必需配合博愛國小改建工程之進行，否則無法達成上訴人定
  作系爭工程之目的。而博愛國小為政府機關，其工程契約必定
  有完工日期以資執行預算，乃眾所週知。又兩造之系爭契約固
  未約定明確之完工日期，惟卻已載明於定約後3 日內開工，顯
  見被上訴人乃可得而知上訴人亟需其立即配合改建工程，且依
  系爭契約乃有約定逾期罰款及解除契約事項（見原審卷第3 頁
  ），被上訴人於締約時自無不查詢改建工程及系爭工程完工期
  限之可能，否則其不啻隨時會有遭解約而無法取得預定利潤，
  更可能因逾期而被罰款扣抵報酬之危險。因此，以上開事實及
  資料，應可斷定系爭工程需與改建工程之完工日期相同，且為
  被上訴人所明知，始符合兩造締結系爭契約當時之真意。是以
  ，被上訴人主張因系爭契約未約定完工日期，故其無給付遲延
  責任等語，自不足採。
(三)又查：改建工程應於95年10月13日完工，惟上訴人遲至同年11
  月21日始申報竣工，乃逾期完工28日一節，有博愛國小97年10
  月23日高市博愛總字第0970003106號函在卷可稽（見本院卷第
  81頁至第113 頁）。佐以被上訴人於起訴自承其於95年11月上
  旬完工（見原審卷第2 頁），乃已逾改建工程完工日期，而系
  爭工程僅為改建工程中之泥作部分，其逾期完工，自將影響其
  餘配合施作改建工程之廠商，如此足認上訴人承攬之改建工程
  確因被上訴人遲延交付工作物，始致改建工程無法按時竣工而
  逾期完工28日。
(四)至被上訴人主張其係配合其他廠商，因前手遲延，始致工程延
  後等語。惟為上訴人所否認，被上訴人復未舉證以實其說，自
  不足採。
六被上訴人實作實算之應得工程款是否為5,910,380 元，扣除上
  訴人已付金額4,751,400 元後，而被上訴人尚未領取之工程款
  為1,158,980 元？
(一)經查：兩造所定之系爭契約乃約定系爭工程款依實做實算之方
  式計價，單價照合約單價，細目及單價定有工程發包明細表，
  嗣經原審送請高雄市建築師公會鑑定實際數量及單價計算結果
  總價為5,910,380 元一節，為兩造所不爭執（見本院卷第24頁
  至第25頁、第167 頁、第155 頁至第156 頁），並有高雄市建
  築師公會96年11月30日第0000000 號鑑定報告書在卷可憑。因
  兩造均不爭執上訴人已付金額4,751,400 元（見同上），足認
  就此兩造合意送鑑定之部分，被上訴人尚未領取之工程款為1,
  158,980 元。
(二)次查：被上訴人另因上訴人之指示而有追加新舊教室間樓梯工
  程25萬元、水溝及廁所補修9 萬元、代叫拆除工人墊付1 萬元
  一節，為上訴人所自認（見原審卷第41頁至第42頁、第66頁）
  ，固堪認被上訴人得請求上開工程款項，惟被上訴人於原審復
  自承已受領其中新舊教室間樓梯工程25萬元（見原審卷第42頁
  ），又上開追加工程僅餘10萬元工程款尚未領取，上訴人復表
  示將會給付（見本院卷第168 頁），則被上訴人自得請求上開
  追加工程款10萬元。
(三)至被上訴人請求訊問鑑定人以資確定新舊教室間樓梯工程，非
  原鑑定之系爭工程範圍，而屬追加工程部分。惟因於原審審理
  中，上訴人業已自認新舊教室間樓梯工程非系爭工程範圍，且
  兩造均表示就該工程款已收付完畢，業認定如前，故本院認尚
  無訊問鑑定人之必要，併此敘明。
七被上訴人交付之工作物是否有瑕疵？是否經上訴人催告後未於
  相當期限修繕工作物之瑕疵？
(一)經查：上訴人於完成改建工程後報請博愛國小驗收，博愛國小
  於初驗時乃經檢出67項缺失，其中可歸責於被上訴人占7 件，
  嗣經上訴人修繕後，再報請驗收，於複驗時經檢出32項缺失中
  可歸責於被上訴人則占3 件一節，為兩造所不爭執（見本院卷
  第156 頁），復有博愛國小97年10月23日高市博愛總字第0970
  003106號函附驗數缺失紀錄表、高雄市建築師公會98年1 月9
  日第00000000號鑑定書附卷可憑（見本院卷第90頁至第113 頁
  、第123 頁至第146 頁）。因博愛國小於初複驗中確實檢驗出
  應改善及補正之工程缺失，而可歸責於被上訴人施工不當所致
  ，則自堪認被上訴人交付之工作物有瑕疵無訛。
(二)按不定期債務，應於受債權人催告履行後，始發生遲延責任，
  最高法院18年上字第1318號判例意旨可資參照。次按請求履行
  債務之訴，除被告自認原告所主張債權發生原因之事實外，應
  先由原告就其主張此項事實，負舉證之責任，必須證明其為真
  實後，被告於其抗辯事實，始應負證明之責任，此為舉證責任
  分擔之原則，最高法院43年台上字第377 號判例意旨亦可參照
  。
(三)次查：被上訴人交付之工作物固有瑕疵，已如上述，被上訴人
  自負有修補之責，惟系爭契約就此修補義務並未約定履行期間
  ，亦有系爭契約附卷可稽，則揆諸首揭判例意旨，足認被上訴
  人必待上訴人催告履行後，始發生遲延責任。上訴人固表示於
  初驗檢出瑕疵後，即以電話通知被上訴人到場修繕，惟被上訴
  人均未到場，而有遲延責任等語，惟為被上訴人所否認，則依
  上開判例意旨，上訴人自應就此遲延給付債務不履行發生原因
  之事實負舉證之責。因上訴人並未舉證以實其說，被上訴人主
  張因不知有瑕疵情事，亦未曾接獲通知應到場修繕，乃不應負
  此遲延責任等語，自堪採取。
八系爭契約約定逾期違約金為千分之3 ，是否適當？上訴人得否
  主張以違約金抵銷工程款？
(一)按約定之違約金過高者，法院得減至相當之數額，民法第252
  條定有明文。又按契約當事人約定之違約金是否過高，應依一
  般客觀之事實、社會經濟狀況、當事人實際上所受損害及債務
  人如能如期履行債務時，債權人可享受之一切利益為衡量標準
  ，而債務人已為一部履行者，亦得比照債權人所受利益減少其
  數額，最高法院49年度台上字第807 號亦著有判例。
(二)經查：兩造所訂之系爭契約乃約定工程如有逾期則每日按總價
  3/1000自被上訴人工程款內扣除，而上訴人承攬之改建工程於
  竣工驗收後，乃經業主以其逾期竣工日數28日而罰款1,899,84
  4 元一節，為兩造所不爭執（見本院卷第166 頁至第167 頁、
  第156 頁），並有博愛國小97年10月23日高市博愛總字第0970
  003106號、98年3 月17日高市博愛總字第0980000597號函在卷
  可稽（見本院卷第81頁至第113 頁、第162 頁），則系爭工程
  既因被上訴人未在約定期限內完工及依債之本旨交付無瑕疵缺
  失之系爭工程以致遲延，其自應按改建工程逾期完工之遲延日
  數28日依前開計算標準賠付違約金。而上訴人固因改建工程遭
  業主課以違約罰款1,899,844 元，惟被上訴人僅係轉包上開工
  程之一部分，且被上訴人所負責施作之項目於業主初驗時檢出
  之缺失依上所述僅為67件中之7 件，其缺失狀況自屬輕微，加
  以上訴人所受逾期罰款之損害乃係因其所有轉包商之共同原因
  所致，被上訴人就其損害僅應負以其一之責任，本院審酌現今
  社會經濟狀況、被上訴人履行之缺失部分比率、上訴人轉包情
  況、業主之違約罰責（逾期每日千分之1） 等情，認被上訴人
  主張之每逾1 日賠償契約總價即5,910,380 元之3/1000計17,7
  31元（元以下四捨五入）之違約金尚屬過高，應以同於業主罰
  責之每逾1 日罰全部工程總價之1/1000計算即每日5,910 元較
  為適當，故上訴人得請求被上訴人支付之違約金即應為165,48
  0 元（5,910 元×28日＝165,480 元），其逾此範圍外之請求
  則為無據。
(三)又查：因被上訴人尚未領取之工程款為1,158,980 元、追加工
  程款為100,000 元，而上訴人得主張抵銷之違約金為165,480
  元，則上開款項扣除違約金165,480 元後，被上訴人自得向上
  訴人請求1,093,500 元（1,158,980 元＋100,000 元－165,48
  0 元＝1,093,500 元）。又因原審僅判命上訴人給付付901,17
  8 元，則被上訴人自得請求上訴人再給付192,322 元（1,093,
  500元－901,178 元＝192,322 元）。
九綜上所述，被上訴人本於承攬契約之法律關係，請求上訴人給
  付工程款1,093,500 元及自96年6 月13日起至清償日止，按週
  年利率5%計算之遲延利息部分，為有理由，應予准許，逾此所
  為請求，為無理由，應予駁回。原審判命上訴人給付901,178
  元及法定遲延利息，而駁回被上訴人其餘之訴。關於原審判命
  上訴人給付部分，核無不當，上訴意旨指摘原判決此部分不當
  ，求予廢棄改判，為無理由，應駁回其上訴。又被上訴人即附
  帶上訴人請求上訴人即附帶被上訴人再給付192,322 元及法定
  遲延利息部分，為有理由，應予准許，已如上述，乃原判決就
  此部分為附帶上訴人敗訴之判決，自有未洽。附帶上訴人就此
  部分指摘原判決不當，求予廢棄改判，為有理由，爰由本院將
  原判決此部分予以廢棄改判如主文第三項所示。至於逾上開應
  准許部分，附帶上訴人之請求為無理由，原審為其敗訴之判決
  ，並無違誤，附帶上訴人就此部分所為之附帶上訴，為無理由
  ，應予駁回其附帶上訴。
十據上論結，本件上訴為無理由；附帶上訴為一部有理由、一部
  無理由，依民事訴訟法第449 條第1 項、第450 條、第78條、
  第79條但書，判決如主文。
中    華    民    國    98    年    4     月    29    日
                            民事第四庭
                                審判長法官  蔡文貴
                                法      官  黃科瑜
                                法      官  謝靜雯
以上正本證明與原本無異。
本件不得上訴。
中    華    民    國    98    年    4     月    29    日
                                書  記  官  唐奇燕


司法院資訊處製作；財團法人民間司法改革基金會備份。
